【裁判字號】    94,訴,697
【裁判日期】    950223
【裁判案由】    新型專利異議
【裁判全文】
臺北高等行政法院判決
                                    94年度訴字第00697號
                              .
原      告  甲○○
訴訟代理人  劉緒倫專利代理人.
被      告  經濟部智慧財產局
代  表  人  蔡練生（局長）
訴訟代理人  乙○○
            丁○○
參  加  人  丙○○
上列當事人間因新型專利異議事件，原告不服經濟部中華民國93
年12月31日經訴字第09306234040號訴願決定，提起行政訴訟，
並經本院裁定命參加人獨立參加本件被告之訴訟。本院判決如下
：
    主  文
原告之訴駁回。
訴訟費用由原告負擔。
    事  實
一、事實概要：參加人丙○○於民國90年7月31日以「一種具儲
    存氣體之打氣筒」向被告申請新型專利，經被告編為第0000
    0000號審查，准予專利（以下稱系爭案）。公告期間，原告
    以系爭案有違核准審定時專利法第98條第1項第1款及第2項
    規定，對之提起異議，案經被告審查，以93年6月17日（93
    ）智專3（3）05018字第09320546560號專利異議審定書為「
    異議不成立」之處分。原告不服，提起訴願，經訴願決定駁
    回，原告猶未甘服，遂向本院提起行政訴訟。本院因認本件
    撤銷訴訟之結果，參加人之權利或法律上利益將受損害，乃
    依行政訴訟法第42條第1項規定，依職權裁定命參加人獨立
    參加本件被告之訴訟。
二、兩造聲明：
  (一)原告未於言詞辯論期日到場，依其起訴狀所載聲明如下：
  1.原處分及訴願決定均撤銷。
  2.訴訟費用由被告負擔。
  (二)被告聲明：
  1.駁回原告之訴。
  2.訴訟費用由原告負擔。
三、兩造之主張：
甲、原告主張：
  (一)按「凡可供產業上利用之新型，無下列情事之一者，得依本
    法申請取得新型專利：申請前已見於刊物或已公開使用者。
    」為核准審定時專利法第98條之規定。系爭案申請日為90
    年7月31日，被告於92年2月審定核准專利，其是否違反法律
    規定，自應以核准審定時所適用之86年5月7日修正公佈，91
    年1月1日施行之專利法。又按原告所提異議證據，附件二為
    82年9月1日公告之第00000000號「改良型打氣筒」新型專利
    案（下稱引證一）；附件三為豐餘股份有限公司於西元1999
    年8月印製之產品型錄；附件四為豐餘股份有限公司「MP-09
    5」產品之設計工程圖影本；附件五為90年1月1日公告之第
    00000000號「改良之立式打氣筒」新型專利案（下稱引證二
    ），合先敘明。
  (二)系爭案申請專利範圍所定義的範圍係已含括了申請專利之前
    已有的技術內容，違反專利法第98條第1項第1款之規定：
  1.查系爭案依其申請專利範圍第1項所定義：「一種具儲存氣
    體之打氣筒，其包括：一本體，該本體之一端係設有一汽缸
    ，該本體之另一端係設有一底座；一活塞桿，該活塞桿係具
    有第一端及第二端，該活塞桿之第一端係設有一可供使用者
    握持操作之把手，該活塞桿之第二端則固設有一活塞，該活
    塞係容置於本體之汽缸內，且可與汽缸產生縱向之相對位移
    關係且不會脫出汽缸；一儲氣件，該儲氣件係設置於本體之
    外緣且與本體形成有至少一氣密之空間，且該空間內之氣體
    壓力係等於充氣件內之壓力。」
  2.系爭案與一般打氣筒之差別在於該儲氣件，而依據系爭案在
    專利範圍中之定義，該儲氣件係設置於本體之外緣且與本體
    形成有至少一氣密之空間。但依系爭案申請專利範圍第1項
    中關於專利特徵所在之「該儲氣件係設置於本體之外緣且與
    本體形成有至少一氣密之空間」之範圍定義，該範圍便已包
    含了系爭案申請前己存在的專利及技術。因系爭案申請專利
    範圍第1項定義之重點在於，該儲氣件係設置於本體之外緣
    ，但是系爭案並未對於「外緣」加以定義。系爭案所謂的外
    緣是否就是包覆的意思呢？何謂外緣？若單純依字面上解譯
    ，外緣係指外側的邊緣，因此設於左右相鄰是外緣，設於上
    下相鄰也是外緣，環繞於週邊亦是外緣。則引證一所揭露之
    結構，以及在系爭案申請前便已公開販賣之附件三、附件四
    中所揭露之MP-095之產品結構，都已被系爭案之申請專利範
    圍第1項所含括，試問怎麼會有後申請案之範圍含括前申請
    案，而造成前申請案侵權之情事發生？又參加人或許會爭辯
    ，在專利說明書中已對於儲氣件做了「... 外緣而為同軸心
    設置」之定義，但引證一所揭露之結構，以及附件三、附件
    四中所揭露之MP-095之產品結構何者不是同軸心設置。故被
    告顯違反了專利法第98條第1項第1款之規定，應予撤銷。
  3.再者，系爭案於申請專利範圍第1項中亦定義到「...該空間
    內之氣體壓力係等於充氣件內之壓力」，然而在申請專利範
    圍第一項中並未有充氣件之定義，明顯缺乏先行支持，但被
    告卻仍所為准予專利，可見被告在未明確其申請專利範圍，
    即予異議不成立處分亦有違專利法之立法精神。
  (三)於附件四中其右下角與右上角所標示之日期不同，與一般商
    業習慣並不相同，原告認為是被告以及訴願決定機關不瞭解
    一般的商業習慣，就一張設計來看，上頭會有2、3個日期是
    很正常的，因為這個日期代表了這個設計圖的開始繪製日期
    ，核圖日期以及確定完成之出圖日期。以附件四之設計圖來
    看，右上角的第一個「88/3/22」的日期代表了這個設計圖
    的開始繪製日期，而第二個「88/3/27」的日期代表的是這
    個設計圖核圖的日期，而右下角的第三個「林淑靜890322」
    的日期是這個設計圖確定完成之出圖日期；況且不論是圖面
    上的那一個日期，亦都較系爭案之申請日為早，被告與訴願
    決定機關怎會認定附件四不具證據力呢? 又由設計圖圖面上
    的立體圖、剖面圖與附件三型錄上所登載產品照片比對，以
    及圖面上清楚的寫明了產品編號就是型錄上所登載的MP-095
    來看，可以很清楚的確定是同一產品，被告與訴願決定機皆
    認為附件三與附件四不能證明系爭有違反專利法之情事，其
    認事用法確有不當之處。
  (四)綜上所述，原處分及訴願決定於審定及決定過程中均有適用
    法令之違反，是原處分及訴願決定均屬違法而無以維持，為
    此狀請 鈞院鑒核，賜為原告訴之聲明，並符法制，實為感禱
    。
乙、被告主張：
  (一)查一般設計圖應標示有版次、繪圖者、繪圖日期、校核者、
    校核日期、核可者、核可日期；設計變更版本、變更內容、
    變更者、核可者、核可日期等。
  1.附件四版本B，繪圖員「林淑靜890322」，其下方核可者（
    英文簽字），並無日期標示，且無公司任何職務簽章，不符
    一般商業出圖慣例，況附件四右上方B版本日期「88/3/22」
    早於繪圖日期「890322」，且「林淑靜」於「88/3/27」已
    有於B版核可之職權，卻約於1年後「890322」反降為繪圖員
    ，難謂符合商場慣例；附件三型錄「MP-095」僅為產品外觀
    圖示，無法得知其內部結構特徵以為系爭案構造之比對，附
    件四設計圖為公司內部設計圖，非為不特定之多數人得以見
    聞閱覽，難謂在系爭案申請日之前已為公開之事實，故附件
    三、四之「MP-095」難謂系爭案有違反專利法之情事。
  2.另系爭案說明書已對儲氣件「...外緣而為同軸心設置」之
    定義，不需於申請專利範圍再加「定義」，系爭案本體10一
    端設汽缸13另端設底座15，活塞桿20第1端設把手23 另端設
    活塞24，儲氣筒40設於本體10外緣並與本體10形成密閉空間
    41等（申請專利範圍第1、2項）和引證一底座10、外筒20、
    唧筒頂端固結握柄40、外筒20的下端銜接於具儲氣空間14之
    底座等相較，兩者構造不同，引證一尚難證明系爭案不具新
    穎性。
  3.又起訴理由稱：系爭案申請專利範圍第1項「...該空間內之
    氣體壓力係等於充氣件內之壓力。」但第1項並未有「充氣
    件」之定義，明顯缺乏先行支持，不應准予專利云云。查此
    起訴理由並未於異議或訴願階段提出，且未交參加人答辯，
    屬起訴階段新理由，應不予審究。
  (二)綜上論述，原處分（即復查決定）及訴願決定並無違誤，懇
    請大院鑒核，惠賜如被告答辯之聲明為判決，以維權益，俾
    符法制。
丙、參加人未於言詞辯論期日到場為陳述，亦未提出任何訴狀為
    說明。
    理  由
一、本件原告經合法通知，未於言詞辯論期日到場，核無行政訴
    訟法第218條準用民事訴訟法第386條所列各款情形，爰依被
    告之聲請，由其一造辯論而為判決。
二、按「稱新型者，謂對物品之形狀、構造或裝置之創作或改良
    。」、「凡可供產業上利用之新型，無下列情事之一者，得
    依本法申請取得新型專利：一、申請前已見於刊物或已公開
    使用者。‧‧」「新型係運用申請前既有之技術或知識，而
    為熟習該項技術者所能輕易完成且未能增進功效時，雖無前
    項所列情事，仍不得依本法申請取得新型專利」、「申請新
    型之專利，與申請在先而在其申請後始公開或公告之發明或
    新型專利申請案所附說明書或圖式載明之內容相同者，不得
    取得新型專利。‧‧。」，為系爭專利核准審定時專利法第
    97條、第98條第1項第1款及第2項與第98條之1所規定。而公
    告中之新型，任何人認有違反前揭專利法第97條至第99 條
    規定者，依法得自公告之日起3個月內，備具異議書，附具
    證明文件，向專利專責機關提起異議。從而，系爭專利有無
    違反專利法情事而應不予專利，依法應由異議人附具證據證
    明之，倘其證據不足以證明系爭專利有違專利法之規定，自
    應為異議不成立之處分。
三、本件被告以系爭申請第00000000號之「一種具儲存氣體之打
    氣筒」新型專利異議事件，系爭案和引證一或二相較，彼此
    結構不同，引證一、二難謂系爭案不具新穎性。系爭案儲氣
    筒套置於本體之外緣而為同軸心設置，可大幅縮小打氣筒之
    體積，有功效之增進，具進步性。另附件三型錄中MP-095型
    打氣管僅為產品外觀圖示，無法得知其內部結構特徵以為系
    爭案構造之比對；又附件四之設計圖右下角「DRAWING林淑
    靜890322」其日期和右上角「REV.DATE88/3/22」「APPROVE
    D林淑靜」，兩者日期不同，且附件四為公司內部設計圖，
    非為不特定之多數人得以見聞公開閱覽，難謂在系爭案申請
    日前已有公開之事實，故不具證據力，乃為「異議不成立」
    之處分。原告則不服，為如事實欄所載之主張。本件爭訟內
    容所涉及者乃前揭專利法第98條第1項第1款新穎性、第2項
    進步性之問題，自無庸論及同法第98條之1擬制新穎性和同
    法第105條準用第27條有關申請先後如何處理之規定。
四、本院判斷如下：
  (一)按稱新型者，謂對物品之形狀、構造或裝置之創作或改良。
    為系爭專利核准審定時專利法第97條所明定。新型之「構造
    」定義：「指物品內部或其整體之構成，實質表現上大多為
    元件間之安排、配置及相互關係，且此構造之各組成元件並
    非以其原有自身之機能獨立運作稱之」（參考被告制訂之「
    專利審查基準」2-1-1頁）。系爭案依其申請專利範圍所載
    ，其主要構造特徵：「一種具儲存氣體之打氣向，其包括：
    一本體，該本體之一端係設有一汽缸，該本體之另一端係設
    有一底座；一活塞桿，該活塞桿係具有第一端及第二端，該
    活塞桿之第一端係設有一可供使用者握持操作之把手，該活
    塞桿之第二端則固設有一活塞，該活塞係容置於本體之汽缸
    內，且可與汽缸產生縱向之相對位移關係且不會脫出汽缸；
    一儲氣件，該儲氣件係設置於本體之外緣且與本體形成有至
    少一氣密之空間，且該空間內之氣體壓力係等於充氣件內之
    壓力。」。
  (二)引證一依其申請專利範圍第一項所載略以：「一種改良型打
    氣筒，該打氣筒具有一外筒，外筒底端銜接底座，而外筒內
    設有一唧筒，唧筒頂端固結握柄，另於外筒底端適當處側邊
    設有進氣，以握柄帶動唧筒上下作動時，即使壓縮空氣經由
    底座側邊之出氣管送出。」其特徵在於：一底座10、外筒20
    、唧筒頂端固結握柄40、外筒20的下端銜接於具儲氣空間14
    之底座；而參以上開系爭案申請專利範圍說明，本體10一端
    設汽缸13另端設底座15，活塞桿20第1端設把手23另端設活
    塞24，儲氣筒40設於本體10外緣並與本體10形成密閉空間41
    等；兩者相較，彼此構造並不相同，引證一尚難證明系爭案
    違反專利法第98條第1項第1款不具新穎性之規定。
  (三)至引證二，含有附件三為豐餘股份有限公司於西元1999年8
    月印製之產品型錄；附件四為豐餘股份有限公司「MP-095」
    產品之設計工程圖影本；附件五為90年1月1日公告之第0000
    0000號「改良之立式打氣筒」新型專利案。然查附件三型錄
    「MP-095」僅為產品外觀圖示，無法得知其內部結構特徵以
    為系爭案構造之比對；附件四為公司內部之設計圖，右下角
    有「DRAWING林淑靜890322」，右上角有「REV.DATE88/3/22
    」、「APP.DATE88/3/27」及「APPROVED林淑靜」等記載。
    附件三之產品，型錄所刊載之MP-095型打氣管僅有外觀圖示
    及簡介，並未記載其內部結構，故無法從該產品型錄得知該
    類型打氣管之內部結構而與系爭案進行結構比對。附件四為
    公司內部之設計圖，非不特定之多數人得以公開閱覽；且該
    設計圖右下角「DRAWING林淑靜890322」之記載與右上角「
    REV.DATE88/3/22」「APPROVED林淑靜」之記載相較，兩者
    日期不同，版本日期88年3月22日早於繪圖日期89年3月22日
    ，且林淑靜於88年3月27日已有於B版核可之職權，卻約於1
    年後之89年3月22日反降為繪圖員，有違一般商業習慣；且
    屬於內部私文書，是原告以未公開文書作為引證，是故附件
    三、四之「MP-095」難謂系爭案有違反專利法之情事。
  (四)又結合引證二與附件三，因附件三型錄「MP-095」僅為產品
    外觀圖示，無法得知其內部結構特徵，已如上述，亦無法證
    明系爭案不具進步性；況系爭案依其創作說明（5）第8項所
    載，其主要構造在於「一部分之氣體可經由氣孔55而流入儲
    氣件40之容置空間41內，而儲氣件40內之氣體壓力則等於充
    氣件內之壓力，」，其儲氣筒係套置於本體外緣而為同軸心
    設置，可大幅縮小打氣筒體積而增進功效，具進步性。從而
    ，被告認系爭案未違反首揭專利法第98條第1項第1款及第2
    項之規定，所為「異議不成立」之處分，依法自無不合。
五、綜上所述，引證案均不足以證明系爭案有違反前揭專利法第
    97條、第98條第1項第1款及第2項之規定。從而，被告所為
    本件異議不成立之處分，認事用法並無不合，訴願決定予以
    維持，亦無違誤，原告起訴請求撤銷訴願決定及原處分，並
    命被告應為異議成立之處分，為無理由，應予駁回。
據上論結，本件原告之訴為無理由，依行政訴訟法第218條、民
事訴訟法第385 條第1 項前段、行政訴訟法第98條第3 項前段，
判決如主文。
中    華    民    國    95    年    2    月    23    日
                       第七庭審判長法  官  劉介中
                                   法  官  李玉卿
                                   法  官  黃秋鴻
上為正本係照原本作成。
如不服本判決，應於送達後20日內，向本院提出上訴狀並表明上
訴理由，如於本判決宣示後送達前提起上訴者，應於判決送達後
20日內補提上訴理由書（須按他造人數附繕本）。
中    華    民    國    95    年    2    月    23    日
                                   書記官  王琍瑩


司法院資訊處製作；財團法人民間司法改革基金會備份。
